【裁判字號】    91,簡上,195
【裁判日期】    920404
【裁判案由】    給付租金
【裁判全文】
臺灣臺北地方法院民事判決    九十一年度簡上字第一九五號
    上  訴  人  惠普科技股份有限公司
    法定代理人  甲○○
    訴訟代理人  張世柱律師
                                      送達代收人  丁○○  住台北市
                              .
    被上訴人    益華股份有限公司      設台北市○○○路五十七號十四樓
    法定代理人  丙○○        .
    訴訟代理人  乙○○        .
右當事人間請求給付租金事件，上訴人對於中華民國九十年十二月十一日臺灣臺北地
方法院臺北簡易庭九十年度北簡字第四六七二號第一審判決提起上訴，本院判決如左
：
    主  文
原判決關於駁回上訴人後開第二項之訴部分，及該部分假執行之聲請，並訴訟費用之
裁判廢棄。
被上訴人應給付上訴人新台幣陸拾捌萬肆仟壹佰陸拾壹元，及其中肆拾肆萬零壹佰壹
拾伍元自九十年三月七日起至清償日止，按年息百分之六計算之利息。另其中壹拾柒
萬陸仟零肆拾陸元自九十年三月七日起至清償日止，按年息百分之五計算之利息。其
餘新台幣陸萬捌仟元自民國九十年十一月一日起至清償日止，按年息百分之五計算之
利息。
上訴人其餘上訴及假執行之聲請均駁回。
第一、二審訴訟費用，由被上訴人負擔。
    事  實
甲、上訴人方面：
一、聲明：求為判決：
          (一)原判決廢棄。
          (二)被上訴人應給付上訴人新台幣陸拾捌萬肆仟壹佰陸拾壹元，及其中新台
            幣陸拾壹萬陸仟壹佰陸拾壹元自民國九十年三月七日起至清償日止，按
            年息百分之六計算之利息，及其中新台幣陸萬捌仟元自民國九十年五月
            八日起至清償之日止，按年息百分之五計算之利息。
          (三)第二項請求，上訴人願供擔保請准宣告假執行。
二、陳述：除與原判決記載相同者，茲引用之外，補稱：
    (一)被上訴人於八十八年二月間向上訴人承租機器、設備等，雙方並簽立租賃合約
      書，為此被上訴人依約交付租金支票。詎料，被上訴人所開立之八十九年九月
      十九日支票跳票，且未於十日內給付租金，上訴人自得依契約第十八條主張未
      到期債務全部到期、取回機器設備…等。
    (二)被上訴人逾期付款超過十日，依雙方租賃契約第十八條之規定，上訴人自得依
      約取回租賃標的之電腦、軟體等設備。
      1.依雙方訂立之租賃合約書部分內容摘要：
      第二條第一項：
      承租人同意每月以現金或即期支票支付租金新台幣八萬三千八百三十一元整（
      未含５％營業稅），共計二十四期，第一次租金付款日為合約設備之驗收完成
      日（以下簡稱租金開始付款日），其後各期租金應於每月與租金開始付款日之
      同一日給付。承租人並應於開始付款日交付出租人二十四張各該期租金為票面
      金額之銀行支票，其中一張之發票日為開始付款日，其他二十三張則分別載明
      以第二期至第二十四期之分期付款日為發票日。
      第十八條
      第一項：承租人如有下列行為之一者，視為承租人違約：(1)承租人逾期付款超
              過十天時。
      第二項：如承租人違約時，出租人得依下列方法中之一種或數種主張其權利(1)
              主張全部已到期及未到期之債務全部到期。(2)進入承租人放置合約設
              備之場所，將合約設備逕行取回。(3)將合約設備之一部或全部以公開
              之方式出售，或將合約設備予處分、轉租他人或交他人使用。(4)依法
              主張其所得主張之權利。
      2.被上訴人前所交付上訴人收執之租金票據，於民國八十九年九月十九日後陸
        續跳票。依前述租賃契約所示，被上訴人已然違約；上訴人自得於被上訴人
        逾期付款超過十日時（即同年九月二十九日），依約取回電腦機器、設備等
        租賃物。又被上訴人於九十一年十月三十一日提呈鈞院之答辯狀第二頁中載
        稱：「隨即於八十九年十月三日作帳結清租金」云云，更足以證明被上訴人
        有逾期付款之情事。上訴人指派證人錢芷珍、郭郁琦前去取回租賃物設備，
        係為保自身利益依約所為之適當處置。
      3.原審九十年九月十一日言詞辯論筆錄第五頁，證人錢芷珍、郭郁琦係證稱渠
        等並「不知道」被告公司（即被上訴人）是否積欠租金，論理自不能據此證
        得被上訴人並無逾期付款之違約情事。被上訴人以此欲證其並無違約，顯然
        過於牽強。
      4.又被上訴人於九十年五月二十二日提呈原審法院之答辯狀第四頁第一行中，
        明白表示雙方契約提前於八十九年九月三十日終止。姑不論其所言租約提前
        終止之事是否屬實，然系爭票據係於同年九月十九日起（即被上訴人所稱租
        約合意提前終止前）陸續跳票，被上訴人違約之情事業已臻明，不容狡辯。
    (三)雙方並無合意提前終止該租賃契約。
      1.承前所述，上訴人因被上訴人違約（即逾期給付租金），為保自身權益故曾
        派員就依約取回租賃物事宜與被上訴人進行協商，然並未達成提前終止契約
        之合意或共識，此由原審九十年九月十一日之言詞辯論筆錄第三頁、第四頁
        證人錢芷珍證述：「我們是中途參與這件事，我們並沒有談到終止的問題，
        被告營業有問題，我們為了保全我們的機器和他們談，租金還是要照樣給付
        」；證人郭郁琦亦證稱：「我們並沒有談到終止這件事，我們去益華公司談
        的是如何將機器運回我們公司，他們談到可不可以租金不要給或減少，但我
        們說這部分不是我們的職權，所以我們不能免除租金的給付」。此皆有原審
        筆錄可稽，不容被上訴人斷章取義、歪曲事實。
      2.查最高法院八十九年度台上字第八００號判決所示，默示之意思表示，係指
        依表意人之舉動或其他情事，足以間接推知其效果意思者而言；若單純之沈
        默，則除有特別情事，依社會觀念可認為一定意思表示外，不得謂為默示之
        意思表示。被上訴人稱：「兩造既經協商及就租約終止暨租賃物之交付達成
        共識，終止契約即合法成立」云云，顯悖於事實（如前所述）。被上訴人以
        無代理權之貨運公司簽收之歸還清單主張雙方有終止之合意，於法無據；且
        上訴人為國際知名之跨國性公司而被上訴人亦是頗具規模之上市公司，被上
        訴人稱雙方已合意提前終止系爭租賃契約，然上訴人自始從未收受任何提前
        終止該租賃契約之正式書面，著實有違常理；又若系爭租賃契約果真如被上
        訴人所稱經雙方合意提前終止，則於歸還清單上再次註明並交予無終止代理
        權之取貨人員簽名，豈不畫蛇添足！綜合前述，上訴人於被上訴人違約前後
        ，非但無就提前終止租賃契約一事為默示承諾，反積極主張依約取回租賃物
        設備以保權益（如前所述），不同意終止該租賃契約之意甚為明白，非如被
        上訴人所稱：「上訴人點收（租賃物）後未提出異議」。
      3.據被上訴人第六頁第七行載稱：「兩造之往例就合約終止並無需書面為之，
        更見兩造契約終止書面並非必要」云云。然原審被證三為雙方維護合約書影
        本乙份，其內容係就租賃標的物提供維護服務之約款，其性質與租賃契約明
        顯不同，據此實難證明兩造間之往例就合約終止並無需書面之事實。又本件
        系爭租賃契約乃屬融資型契約，蓋因系爭租賃標的物為電腦、軟體等設備，
        汰換率極高，且部分軟體若經設計屬專用性質，並無再銷售或轉讓他人使用
        之可能；若承租人不能給付租金或違約時，出租人就出租設備之價值將銳減
        甚至毫無利用價值及殘值可言，故系爭租賃契約於性質上不得解除或終止，
        雙方亦特別就此項於系爭租賃契約第一條訂明「除本合約明示規定外，雙方
        均不得以任何理由解除、終止本合約」。今被上訴人主張提前終止租約，影
        響上訴人權益甚鉅且違反系爭租約不得任意終止或解除之規定，兩造間竟無
        做成提前終止之書面，顯然不合常理。
乙、被上訴人方面：
一、聲明：請求駁回上訴。
二、陳述：除與原判決記載相同者，茲引用之外，補稱：
    (一)被上訴人並無上訴人所主張有違約逾期未給付租金之事實，上訴人即無由依據
      合約第十八條第二項第(1)款之規定主張未到期租金全部到期。
      1.查兩造間租賃，截至八十九年九月十三日進行協商終止租約前，被上訴人並
        未如上訴人所主張有租金逾期付款超過十天之情事，此業經被上訴人提出該
        八十九年八月十九日到期之租金票據（該帳戶於八十九年七月間受拒絕往來
        戶）於票據到期日前被上訴人業通知上訴人前來換領現金之事實，且為上訴
        人所不爭執，足證被上訴人並無上訴人所主張之違約。又證人錢芷珍、郭郁
        琦結證稱：「我們在處理機器反還時，並不知道被告公司是否積欠租金。」
        ，益證上訴人主張被上訴人有逾期付款超過十天之違約，及依據雙方合約第
        十八條第二項第(2)款規定取回租賃標物之陳述並非真實。
     2.上訴人另主張被上訴人八十九年九月十九日到期之票據跳票即未給付租金，
       此更非事實，查被上訴人所有該租金票據之帳戶於八十九年七月間已為拒絕
       往來戶，此為上訴人所明知，嗣後兩造租金給付方式即由上訴人執到期之租
       金票據前來被上訴人公司換領，此亦有兩造依該模式換取之八十九年八月十
       九日租金票據可稽，再被上訴人業就該租金清償準備就緒並已通知上訴人，
       不因上訴人受領遲延《事實係兩造已達成終止租約協議，待點交租賃物及決
       算租金即可結案，上訴人故而便宜行事》，即可歸責於被上訴人，再租約終
       止後被上訴人隨即於八十九年十月三日作帳結付租金至八十九年九月三十日
       及通知上訴人領取在卷，在在明證被上訴人並非跳票即未給付租金。
     3.又上訴人於上訴理由另主張證人錢芷珍、郭郁琦係於被上訴人違約後方才至
       被上訴人公司云云‧‧，此係上訴人故意誤導鈞院審理。按上訴人上開主張
       所持之退票係八十九年九月十九日到期之票據，則上訴人所謂依其租賃合約
       第十八條第一項第(1)款規定之違約，應係指八十九年九月三十日以後，然查
       ，該租賃標的早在八十九年九月二十九日已因終止租約交還上訴人受領在案
       ，上訴人何需再派證人錢芷珍、郭郁琦前來協商？上訴人主張實不攻自破。
       再就經驗法則言，上訴人既因被上訴人有逾期付款超過十日之違約，始派證
       人錢芷珍、郭郁琦至被上訴人公司辦理保全機器，豈會不交付或告知證人錢
       芷珍、郭郁琦有關得主張之法律關係及證據？﹝實務上有無違約及提出證明
       是關係證人得否執行上訴人所交辦依據合約第十八條第二項第(2)款規定取回
       租賃物之依據﹞，事實明證證人前來協商之時，被上訴人並無違約之情事。
       今證人錢芷珍、郭郁琦不知被上訴人是否積欠租金，業經證明已不能否認之
       事實，職是，上訴人主張證人錢芷珍、郭郁琦係於被上訴人違約後方才至被
       上訴人公司即非真實。
     4.本件兩造間之租賃，被上訴人並無違約之情事已如前述，另按民事訴訟如係
       由原告主張權利者，應先由原告負舉證之責，若原告先不能舉證，以證實自
       己主張之事實為真實，則被告就其抗辯事實即令不能舉證，或其所舉證據尚
       有疵累，亦應駁回原告之請求（民事訴訟法第二百七十七條、最高法院十七
       年上字第九一七號判例參照）。準此，撥諸上開法條明文及判例意旨，上訴
       人既主張被上訴人有違約之事實，自當由上訴人就其主張之事實負舉證責任
       。
   (二)兩造租約業已合意提前終止。
     1.按「當事人互相表示意思一致者，無論其為明示或默示，契約即為成立︰︰
       ︰」民法第一百五十三條定有明文。查本件租賃契約係雙務契約且非要式契
       約，又兩造既經協商及就租約終止暨租賃物之交付達成共識，終止契約即為
       成立，此藉由證人簡正元、錢芷珍、郭郁琦之證言及系爭租賃標的物業依協
       議於八十九年九月二十九日歸還上訴人並經簽收，內亦表明終止租賃在卷，
       足可資證明。證人錢芷珍、郭郁琦雖否認協商租約終止之事實，惟上訴人所
       稱係被上訴人有違反租約十八條第一項第(1)款逾期付款之事實，業經被上訴
       人舉證否認在卷，及證人亦結證並不知被上訴人是否積欠租金在案，足見證
       人稱「我們並沒有談到終止的問題，我們去益華公司談的是如何將機器運回
       我們公司，云云」之陳述係虛偽不實。另系爭租賃物電腦設備被上訴人當時
       正使用中，倘非上訴人同意終止，被上訴人豈會干冒無法使用電腦系統所產
       生商業資料遺失及增加人力、物力之損失，而自動將租賃物返還上訴人之重
       大違反常情行為，上開事實均是終止租約之力證，另參照前揭法條明文，本
       件兩造租約終止業互表意思一致，契約即已成立及生效。
     2.次查兩造租約終止所為返還租賃標的物，該點收之歸還清單上亦明載「向惠
       普股份有限公司承租電腦一批，‧‧，已於八十九年九月二十九日歸還給惠
       普公司，請以簽收，終止租賃關係」在卷，且上訴人受領後並不爭執、保留
       或否認，並於測試該電腦設備無誤後，無保留惠覆在案，隨後被上訴人即於
       八十九年十月三日作帳給付租金至八十九年九月三十日並通知上訴人前來領
       取，此兩造合意終止租約真意，實顯而易見。
     3.末查兩造間另一合約（大型電腦維修合約）其合約對價金額更高於本案，且
       同一事實原因及同一時期合意終止，該合約之終止亦未另立終止契約即發生
       終止效力，更見兩造終止契約並不須以書面為之。
    理  由
一、本件上訴人起訴主張被上訴人於民國（下同）八十八年二月間向上訴人承租電腦
    機器、設備（下稱系爭電腦）等，雙方並簽立租賃合約書，而被上訴人亦依合約
    第二條交付租金支票，詎被上訴人自八十九年九月份起之租金支票經提示後皆未
    獲付款，而被上訴人已經金融機構列為拒絕往來戶，依合約第十八條之規定，被
    上訴人逾期付款超過十天時，上訴人即可主張未到期租金全部到期，即自八十九
    年九月份起至九十年三月份止之租金計新台幣（下同）六十一萬六千一百六十一
    元，及自支付命令繕本送達翌日即九十年三月七日起至清償日止，按年息百分之
    六計算之利息，另本件係因被上訴人違約由上訴人提起訴訟，依合約第十八條被
    上訴人亦應給付上訴人支付之律師費用六萬八千元，及自上訴人追加起訴狀繕本
    送達翌日即九十年十一月一日起至清償之日止，按年息百分之五計算之遲延利息
    等語。
二、被上訴人對於與上訴人簽訂租賃合約向上訴人承租系爭電腦一節固不爭執，惟辯
    稱兩造間之系爭租約業於租期屆滿之前合意終止，被上訴人已返還租賃物予原告
    ，並無違約情事，上訴人自不得再請求被上訴人給付租金及負擔律師費用等語。
    是本件兩造之爭點，首應審究者為兩造有無合意終止之事實？其次係被上訴人究
    有無合約第十八條所定違約之情事？
三、按當事人主張有利於己之事實者，就其事實有舉證之責任。但法律別有規定，或
    依其情形顯失公平者，不在此限，民事訴訟法第二百七十七條定有明文。又就主
    張權利障礙之事實或權利排除之事實者，就該權利障礙及排除之事實應負舉證之
    責，本件被上訴人主張兩造之租約業已於八十九年九月間終止，自應就該等契約
    終止之權利排除事實負舉證之責。經查，兩造曾於八十九年九月十三日派員進行
    協商，並由被上訴人於八十九年九月二十九日將承租電腦機器、設備歸還給上訴
    人，經上訴人測試無誤後通知被上訴人等情，為兩造所不爭執，核與證人即進行
    協商之上訴人職員郭郁琦與錢芷珍、證人即進行協商之被上訴人職員簡正元證述
    情節相符，且有被上訴人提出之歸還清單二紙、測試報告一件等影本附卷可稽，
    是堪信兩造間確有協商於八十九年九月二十九日將系爭電腦交還上訴人之事實。
    然而被上訴人主張該等交還電腦之協商係基於兩造終止租約之合意所為，為上訴
    人否認，被上訴人固提出歸還清單及上訴人收取系爭電腦後之測試報告、以及被
    上訴人之公司報告、會計事項說明及處理憑單、存款取款憑條等文件為證。經查
    ，該等歸還清單上固有記載「向惠普股份有限公司（即上訴人）承租電腦一批，
    ：：，已於八十九年九月二十九日歸還給惠普公司，請以簽收，終止租賃關係」
    ，但是該歸還清單之簽收者一為高雄市之大綜電腦系統股份有限公司之員工，一
    為運達公司之員工，均屬與上訴人受領有關終止租約意思表示無關之人，自難以
    該等清單上之簽收即認定兩造有終止契約之合意。再上訴人收取系爭電腦後之測
    試報告，其性質既係測試電腦之報告，自無可能於其上表明是否續收租金之表示
    ，又被上訴人自八十九年九月十九日起之租金，上訴人迄未收取之事實，亦為兩
    造所不爭執，其公司報告、會計事項說明及處理憑單、存款取款憑條，僅係被上
    訴人公司內部作業之相關文件，亦無法證明兩造確有終止租約之合意。另證人簡
    正元雖於原審開庭時證稱：上訴人有同意提前終止租約等語，然而該等證言與證
    人郭郁琦於原審證稱：「我們並沒有談到終止這件事：：：」和證人錢芷珍證稱
    ：「我們並沒有談到終止的問題：：：」等語相衝突，且其證言亦未明白指出係
    上訴人公司之何人於何時與之商談同意終止租約，是其證言並不可採。此外被上
    訴人復無法提出足夠證據證明兩造確有合意提前終止契約之事實，其主張兩造之
    契約業已合意提前終止云云，即不可採。
四、次按於契約履行中主張權利因清償而消滅之事實者，應就清償之事實負舉證之責
    ，查本件被上訴人所簽發之票據自發票日八十九年九月十九日之後數紙，經上訴
    人提示均不獲支付而退票之事實，業據上訴人提出支票影本及退票理由單等件為
    證，自堪信為真實，被上訴人雖辯稱八十九年九月十九日該紙支票業已通知上訴
    人領取現金以代清償云云，然而此等事實為上訴人所否認，被上訴人復無法舉證
    證明其有以現金清償之事實，其此點抗辯亦不可採。而依兩造合約第十八條約定
    ，承租人（即被上訴人）如有逾期付款超過十天時，出租人得主張全部已到期及
    未到期之債務全部到期，並得請求因保護其利益所產生之費用（包括律師費用）
    等情，業據原告提出兩造不爭執真正之租賃契約一份在卷可參，且被上訴人用以
    支付租金之支票，其中發票日為八十九年九月十九日、同年十月十九日、十一月
    十九日、十二月十九日以及九十年一月十九日之各紙票據，均經提示後以存款不
    足及拒絕往來戶之故而退票，此有上訴人所提之前揭各紙支票及退票理由單影本
    各一份為證，被上訴人復無法證明其已清償前揭租金債務以及兩造已含意終止租
    約之事實，其顯已符合前揭兩造契約第十八條之違約要件自明。是上訴人以被上
    訴人違反系爭契約第十八條之約定，依契約請求給付已到期及未到期之租金六十
    一萬六千一百六十一元及律師費用六萬八千元，即有理由，應予准許。
五、再按支票執票人向支票債務人行使追索權時，得請求自為付款提示日起之利息，
    如無約定利率者，依年利六釐計算，票據法第一百三十三條定有明文。惟依該條
    之規定，得依支票之法律關係請求依年息百分之六計算之利息，如為遠期之支票
    ，其前提必須屆支票發票日時為付款之提示，故而該條規定之遲延利息起算日為
    「付款提示日」而非「發票日」，如執票人屆期未為付款之提示，自不得援用該
    條之規定請求年息百分之六計算之利息。查本件被上訴人無法證明其有清償自八
    十九年九月十九日以後之票款及租金，以及兩造間之租約尚無合意終止之情事，
    業經本院認定如前所述，又被上訴人用以支付租金之支票，其中發票日為八十九
    年九月十九日、同年十月十九日、十一月十九日、十二月十九日以及九十年一月
    十九日之各紙票據，均經提示後以存款不足及拒絕往來戶之故而退票，此有上訴
    人所提之前揭各紙支票及退票理由單影本各一份為證，然而另二紙支票即發票日
    為九十年二月十九日以及同年三月十九日之支票，金額計十七萬六千零四十六元
    部分上訴人並未提示，自不得依票據法第一百三十三條請求年息百分之六計算之
    利息，僅得請求依民法所定法定利率即年息百分之五計算之利息。又上訴人之律
    師費用係於九十年十月三十一日始擴張請求，其遲延利息之起算日亦僅得自該次
    訴狀繕本送達之翌日即九十年十一月一日起算始屬合法。
六、綜上所述，上訴人本於兩造契約第十八條以及支票之法律關係，請求被上訴人給
    付如主文第二項所示，為有理由，應予准許。逾此部分所為之請求，為無理由，
    應予駁回。原審就上開應准許部分，為上訴人敗訴之判決，並駁回其假執行之聲
    請，尚有未洽，上訴意旨求予廢棄改判，為有理由，爰由本院予以廢棄改判如主
    文第二項所示。至於上訴人之請求不應准許部分，原判決為上訴人敗訴之判決，
    並駁回其假執行之聲請，經核於法並無不合，上訴意旨求予廢棄改判，為無理由
    ，應駁回其上訴。
七、上訴人雖另聲明願供擔保請准宣告假執行，惟本件上訴利益並未逾民事訴訟法第
    四百六十六條所定之額數，依同法第四百三十六條之二第一項之規定，不得上訴
    第三審，其經第二審判決即告確定，故無宣告假執行之必要，是上訴人假執行之
    聲請，應併予駁回。
八、本件事證及法律關係已臻明確，兩造其餘攻擊防禦方法及證據，經本院審酌，認
    與判決結果不生影響，爰不予一一論列，併此敘明。
九、據上論結，本件上訴為一部有理由，一部無理由，依民事訴訟法第四百三十六條
    之一第三項、第四百五十條、第四百四十九條第一項、第七十九條但書，判決如
    主文。
中      華      民      國    九十二    年      四      月      四      日
                        臺灣臺北地方法院民事第二庭
                                                審判長法  官  丁蓓蓓
                                                      法  官  汪漢卿
                                                      法  官  朱漢寶
右正本證明與原本無異。
本件判決不得上訴。
中      華      民      國    九十二    年      四      月      四      日
                                                  法院書記官  劉碧輝


司法院資訊處製作；財團法人民間司法改革基金會備份。
